臺灣高等法院臺南分院刑事判決
111年度交上易字第325號
上  訴  人  臺灣臺南地方檢察署檢察官
被      告  黃茂輝



上列上訴人因被告過失傷害案件，不服臺灣臺南地方法院111年
度交易字第273號中華民國111年5月3日第一審判決（起訴案號：
臺灣臺南地方檢察署111年度偵字第3621號），提起上訴，本院
判決如下：
    主  文
上訴駁回。
    事  實
一、黃茂輝未領有汽車駕駛執照，猶於民國110年9月11日上午11
    時24分許，駕駛車牌號碼0000-00(起訴書誤載為0000-00)號
    自用小客車，沿臺南市○○區○○路由西往東方向行駛，行經○○
    路00號欲右轉時，本應注意轉彎車應讓直行車先行，而依當
    時天候晴，日間自然光線，柏油路面乾燥、無缺陷，無障礙
    物，視距良好，並無其他不能注意之情事，竟未禮讓直行車
    先行，貿然右轉彎，適方建春騎乘車牌號碼000-000號機車
    沿同向後方駛至，見狀閃煞不及，2車因此發生碰撞，致方
    建春受有左側中指開放性傷口、左側膝部扭挫傷、左側小腿
    及大腿疼痛、左臀疼痛等傷害。
二、案經方建春訴由臺灣臺南地方檢察署檢察官偵查起訴。
    理  由
一、審理範圍：
㈠、按刑事訴訟法施行法第7條之13前段規定：中華民國110年5月
    31日修正通過之刑事訴訟法施行前，已繫屬於各級法院之案
    件，於施行後始適用修正前刑事訴訟法第348條規定。又新
    修正之刑事訴訟法第348條規定已於110年6月16日公布，依
    中央法規標準法第13條規定，自本條公布之日起算至第3 日
    起即於同年6月18日即已發生效力。換言之，於110年6月18
    日後（包括當日）繫屬於各級法院之案件，均應依修正後之
    刑事訴訟法第348條規定處理（最高法院110年度台上字第62
    11號判決意旨參照）。查修正後之刑事訴訟法第348條係規
    定：（第1項）上訴得對於判決之一部為之。（第2項）對於
    判決之一部上訴者，其有關係之部分，視為亦已上訴。但有
    關係之部分為無罪、免訴或不受理者，不在此限。（第3項
    ）上訴得明示僅就判決之刑、沒收或保安處分一部為之。本
    件原判決認定被告黃茂輝涉犯道路交通管理處罰條例第86條
    第1項、刑法第284條前段無駕駛執照駕車過失傷害罪。檢察
    官不服原判決，於111年5月20日提起上訴，並於111年7月4
    日繫屬於本院，此有蓋用本院收文章戳之原審法院111年7月
    1日南院武刑玄111交易273字第1110025778號函附卷可稽（
    見本院卷第3頁），依首揭規定與說明，自應適用修正後之
    刑事訴訟法第348條定其上訴範圍。而檢察官於上訴書及本
    院準備程序均僅表明僅對原判決量刑部分提起上訴，對原判
    決之犯罪事實、所犯法條及論罪部分不提起上訴（見本院卷
    第11至12頁、第59頁），故本件檢察官上訴範圍只限於原判
    決量處被告之刑部分，檢察官未表明上訴之原判決有關認定
    犯罪事實部分，則不在上訴範圍。
㈡、至本院前引之犯罪事實部分，已據原判決認定在案，並非在
    本院審理範圍內，惟為便於檢視、理解本件案情，乃予以臚
    列記載原審認定之犯罪事實部分，併此敘明。    
二、證據能力：
    按被告以外之人於審判外之陳述，雖不符刑事訴訟法第159
    條之1至第159條之4規定得為證據之情形，而經當事人於審
    判程序同意作為證據，法院審酌該言詞陳述或書面陳述作成
    時之情況，認為適當者，亦得為證據，刑事訴訟法第159條
    之5第1項定有明文。又刑事訴訟法第159條之5立法意旨，在
    於確認當事人對於傳聞證據有處分權，得放棄反對詰問權，
    同意或擬制同意傳聞證據可作為證據，屬於證據傳聞性之解
    除行為，如法院認為適當，不論該傳聞證據是否具備刑事訴
    訟法第159條之1至第159條之4所定情形，均容許作為證據，
    不以未具備刑事訴訟法第159條之1至第159條之4所定情形為
    前提。查本判決所引用之下列供述證據暨其他書證、物證，
    檢察官、被告於本院準備程序、審理時，均同意作為本案證
    據（見本院卷第61至63頁、第86頁），且於本院逐一提示後
    ，迄於言詞辯論終結前亦未聲明異議，本院審酌上開證據資
    料製作時之情況，尚無違法不當及證明力明顯過低之瑕疵，
    認以之作為證據應屬適當，而有證據能力。
三、認定犯罪事實所憑之證據及理由：
㈠、上揭事實，迭據被告於警詢、偵訊及本院審理時坦承不諱(見
    他卷第67至69頁、第115至116頁；本院卷第59至61頁、第86
    頁、第91頁)，並據證人即告訴人方建春於警詢、偵訊時證
    述在卷（見他卷第65至66頁、第105至106頁），復有道路交
    通事故現場圖、道路交通事故調查報告表㈠、㈡、現場及車損
    照片、診斷證明書、公路監理電子閘門-證號查詢汽車駕駛
    人資料存卷可參（見他卷第69頁、第71至73頁、第83至101
    頁、第109頁、第111頁、第113頁；偵卷第15頁）。被告任
    意性自白核與卷內客觀事證相符，堪以採信。
㈡、被告固辯稱案發時告訴人所騎乘機車與被告駕駛汽車有一段
    距離，被告右轉前距離轉彎處很遠即開始打方向燈示意，告
    訴人機車自被告駕駛汽車右側衝過來給被告撞，告訴人亦與
    有過失云云。惟按汽車行駛至交岔路口，轉彎車應讓直行車
    先行，道路交通安全規則第102條第1項第7款定有明文。經
    查，本件事故發生時，天候晴、日間自然光線、柏油路面乾
    燥、無缺陷、無障礙物、視距良好，有道路交通事故調查報
    告表㈠可參（他卷第71頁），客觀上並無不能注意之情事。
    被告雖以前揭情詞置辯，然告訴人於偵訊時明確證稱：「(
    是否於110年9月11日上午11時24分在臺南市○○區○○路00號附
    近與人發生車禍？)當時我騎乘車號000-000普通重型機車沿
    保東路由西往東行駛，行經事故地點時，原在我前方之自小
    客車突然右轉，我閃避不及，而發生碰撞...(他要右轉時，
    有無打方向燈？)我沒注意，因為我剛好跟他的車都慢慢地
    併行在一起，是騎在他旁邊。」等語(見他卷第105至106頁)
    。被告於偵訊時亦供稱:「(你右轉時沒注意到告訴人在你右
    方嗎？)我有打方向燈，我也沒看到他，有一點死角。」等
    語(見他卷第116頁)。參以卷內現場及車損照片與承辦員警
    製作之道路交通事故調查報告表㈠、㈡所載被告與告訴人車損
    ，顯示被告駕駛車輛右側車身與告訴人騎乘機車左側車身擦
    撞受損，由上述證據資料相互勾稽，堪認告訴人於偵訊時指
    證案發當時其係騎乘機車行駛於被告車輛旁，稍位於被告車
    輛右後方與被告車輛併行應屬真實，否則告訴人若如被告所
    辯，於被告已右轉後方騎乘機車自後撞擊被告右側車身，告
    訴人機車理應前車頭受損為是，而非左側車身受損，被告所
    辯顯非可採。被告又於偵訊時自承右轉時因有一點死角而並
    未發現告訴人騎乘之機車，足見被告因過失並未確認右方或
    右後方是否有其他車輛直行，而未禮讓直行車輛先行，貿然
    右轉肇致本件車禍發生，被告有違反上述道路交通安全規則
    規定而有過失甚明，告訴人並無任何過失，被告辯解難以憑
    採。
四、按刑法總則之加重，係概括性之規定，所有罪名均一體適用
    ；刑法分則之加重，係就犯罪類型變更之個別犯罪行為予以
    加重，成為另一獨立之罪名。道路交通管理處罰條例第86條
    第1項關於汽車駕駛人，無駕駛執照駕車，因而致人受傷或
    死亡，依法應負刑事責任者，加重其刑至二分之一之規定，
    係就刑法第276條過失致人於死罪、同法第284條過失傷害（
    及致重傷）罪之基本犯罪類型，對於加害人為汽車駕駛人，
    無駕駛執照駕車，因而致人受傷或死亡之特殊行為要件予以
    加重處罰，已就上述刑法第276條、同法第284條各罪犯罪類
    型變更之個別犯罪行為予以加重，而成另一獨立之罪名，自
    屬刑法分則加重之性質（最高法院92年度第1次刑事庭會議
    決議、99年度台非字第198號判決意旨參照）。查被告肇事
    時並未考領汽車駕駛執照，業經被告於警詢、偵訊時自白在
    案，並有公路監理電子閘門-證號查詢機車駕駛人資料在卷
    可參(見他卷第68頁、第116頁)，竟於前開時、地無照駕駛
    汽車上路，因而肇事致告訴人受傷，是核其所為，係犯道路
    交通管理處罰條例第86條第1項、刑法第284條前段汽車駕駛
    人無駕駛執照駕車因過失傷害人罪，應依上開道路交通管理
    處罰條例第86條第1項規定加重其刑。又此無駕駛執照駕車
    犯過失傷害罪之犯罪類型屬刑法分則之加重要件，為一獨立
    之犯罪類型，故於主文罪名之諭知，應依道路交通管理處罰
    條例第86條第1項、刑法第284條前段之規定，併予記載其罪
    名。被告於肇事後，在臺南市政府警察局員警到場處理時，
    仍留在現場，並主動向前來現場處理人員承認為肇事人等情
    ，有臺南市政府警察局歸仁分局道路交通事故肇事人自首情
    形紀錄表在卷可憑（見他卷第75頁），則被告於其犯罪行為
    未為有偵查權限之機關發覺前，即自首犯行並不逃避裁判等
    情，至堪認定，而該當自首之要件，依刑法第62條前段之規
    定，減輕其刑，並先加重後減輕之。
五、駁回上訴之理由：
㈠、原判決以被告本案罪證明確，因予適用道路交通管理處罰條
    例第86條第1項、刑法第284條前段、第62條、第41條第1項
    前段，刑法施行法第1條之1規定，並審酌被告無駕駛執照仍
    駕車上路，疏未禮讓直行車先行而貿然右轉，肇生本件事故
    ，致告訴人受傷，行為確有不當，惟考量告訴人所受傷勢尚
    屬輕微等一切情狀，量處拘役30日，並諭知易科罰金之折算
    標準。經核原判決認事用法俱無不合，量刑亦堪認妥適。
㈡、檢察官雖以告訴人因本件車禍受有傷害，損害嚴重，又被告
    犯後迄今仍未向告訴人表達歉意，亦未賠償告訴人，難認被
    告犯後態度良好，原審未予以審酌，僅就被告之行為量處拘
    役30日，無法達到警惕被告之目的，亦難契合告訴人之法律
    情感，原判決量刑過輕為由，指摘原判決不當。然關於刑之
    量定，係實體法上賦予法院得為自由裁量之事項，倘其量刑
    已以行為人之行為罪責為基礎，並斟酌刑法第57條各款所列
    情狀，在法定刑度內，酌量科刑，如無偏執一端，致明顯失
    出失入情形，上級審法院即不得單就量刑部分遽指為不當或
    違法。原判決業依刑法第57條各項就卷內證據資料參互審酌
    ，逐一剖析，斟酌告訴人之傷勢輕微、被告就本件車禍之發
    生應負肇責等過失責任及情節輕重與犯後態度等，做為其量
    刑基礎，於適法範圍內行使其量刑之裁量權，核無違法或檢
    察官所稱量刑過輕而不當之情事。本件量刑條件與原判決時
    之情況相同，並未有任何改變，依前所述，原判決量刑既無
    任何偏執一端或失出失入之情形，本院自不得單就量刑部分
    指摘原判決量刑過重而予以撤銷甚明，檢察官上訴核無理由
    ，應予駁回。　
六、依刑事訴訟法第368條，判決如主文。
本案經檢察官林怡君提起公訴，檢察官紀芊宇提起上訴，檢察官
趙中岳到庭執行職務。
中　　華　　民　　國　　111 　年　　8 　　月　　10　　日
                  刑事第六庭    審判長法　官  張瑛宗
                                      法　官  林逸梅
                                      法　官  李秋瑩
以上正本證明與原本無異。
不得上訴。
　　　　　　　　　　　　　　　　　　　書記官  劉紀君
中　　華　　民　　國　　111 　年　　8 　　月　　10　　日

附錄本案論罪科刑法條：
道路交通管理處罰條例第86條（刑責之加重及減輕）
汽車駕駛人，無駕駛執照駕車、酒醉駕車、吸食毒品或迷幻藥駕
車、行駛人行道或行經行人穿越道不依規定讓行人優先通行，因
而致人受傷或死亡，依法應負刑事責任者，加重其刑至二分之一
。
汽車駕駛人，在快車道依規定駕車行駛，因行人或慢車不依規定
，擅自進入快車道，而致人受傷或死亡，依法應負刑事責任者，
減輕其刑。

中華民國刑法第284條
因過失傷害人者，處1年以下有期徒刑、拘役或10萬元以下罰金
；致重傷者，處3年以下有期徒刑、拘役或30萬元以下罰金。